【裁判字號】    89,判,251
【裁判日期】    890127
【裁判案由】    商標註冊
【裁判全文】
行  政  法  院  判  決                            八十九年度判字第二五一號
    原      告  瑞士商．大衛朵夫公司
    代  表  人  甲○○○○○○.
    訴訟代理人  陳文郎律師
                劉法正律師
    被      告  經濟部智慧財產局
右當事人間因商標註冊事件，原告不服行政院中華民國八十七年十一月二十七日台八
七訴字第五八三○八號再訴願決定，提起行政訴訟。本院判決如左︰
    主  文
原告之訴駁回。
    事  實
緣原告於民國八十五年三月二日以「DAVIDOFF CLASSIC & device（ colour）」商標
，指定使用於商品及服務分類表第三十四類之菸草、菸葉、雪茄、小雪茄、菸絲、鼻
菸、香菸商品申請註冊，作為其註冊第二五五○三六號「DAVIDOFF」商標之聯合商標
。被告以其商標圖樣上之圖形，依所檢送之廣告使用資料顯示為香煙外包裝盒圖，以
之作為商標指定使用於香菸、菸草等商品，難謂能使一般消費者認識其為表彰商品之
標識；另FULL FLAVOUR、CLASSIC 為充滿香味、經典的之意，為所使用商品之說明，
乃依商標法第五條及第三十七條第一項第十款之規定予以核駁，原告不服，提起訴願
、再訴願，遞遭決定駁回，遂提起行政訴訟。茲摘兩造訴辯意旨如次：
原告起訴意旨略謂︰一、查中華民國八十六年五月七日經由總統命令公布之商標法修
正條文業經行政院於八十七年八月二十七日以台八十七經字第三九八七一號令公告，
定於中華民國八十七年十一月一日實施。是參照鈞院五十七年判字第九十五號判例「
商標在核准註冊以前，尚屬準備註冊之程序，必自註冊之日始取得商標專用權，申請
註冊之商標在註冊程序未終結前，法律或事實有所變更時，主管機關應依變更後之法
律或事實處理。」之判例要旨，當可確認，本案現應依民國八十七年十一月一日施行
之商標法修正條文而為論斷。理合先予陳明。二、次查民國八十七年十一月一日施行
之商標法第五條第一項之規定為：「商標所用之文字、圖形、記號、顏色組合或其聯
合式，應足以使一般商品購買人認識其為表彰商品之標識，並得藉以與他人之商品相
區別。」按此一條文之起始雖係於民國八十二年修法時所增例，惟考其源起乃係賡續
該次修正前商標法第四條有關商標應具備特別顯著性之規定，更明確其意而改訂者。
但因該次修法時以逕行刪除原第四條之規定，而另定第五條，致使得自有商標制度以
來即明列於各相關條文中之「顏色」二字，突然消失。因之引起日後糾紛不斷，故於
八十六年修法時特別再將「顏色組合」等文字增列，以補闕漏，並符社會之實際需求
。是往昔有關商標特別顯著性之各種解釋、判例及案例等在不違背本條文立法本意之
原則下，自應續予援用，乃理之必然。而不論商標或服務標章，於核准註冊後，均應
依其核准之圖樣整體使用，乃屬商標註冊制度之基本原則，是就審查該等標章是否具
備足資作為識別之特別顯著性時應以整體圖樣而為觀察判斷之基礎亦早經鈞院以七十
七年判字第一六四○及二一九二號判決一再闡明在案。三、依前揭鈞院五十七年判字
第九十五號判例所示，在相關之程序終結前，法律或事實有所變更時，應依變更後之
法律或事實處理，則再訴願決定書中以原告所檢送之雜誌廣告之日期均在系爭商標申
請註冊之後，而不予採認，顯已違背前揭判例，應依變更後事實而為認定之原則。此
一違背判例之決定，顯屬違法自不待論。四、去年十一月一日施行之商標法第五條第
一項既以明文標示出「顏色組合」亦為識別基礎之特別顯著性，此點實與原告於再訴
願時之主張完全契合。另參照系爭商標外觀特殊設計之八角形，參酌前揭鈞院七十七
年判字第一六四○及二一九二號判決中有關商標之特別顯著性，應就整體而為觀察之
基本原則，當可了解，不論該八角圖形是否係屬指定商品之外包裝，僅就此種色彩之
特殊配置方式業已呈現出與眾不同之特殊覺效果，是其自應已具備作為識別標誌之
特別顯著性，要屬無疑。五、查民國八十七年十一月一日施行之商標法第五條第一項
規定為：「商標所用之文字、圖形、記號、顏色組合或其聯合式，應足以使一般商品
購買人認識其為表彰商品之標識，並得藉以與他人之商品相區別。」而所謂不具前揭
法條所規定之特別顯著性，一般係指商標之本體過於簡陋無從作為區別之標誌或過於
繁複而缺少辨別重心等等。且商標之採用，乃以交易上足以與他人之商標相區別。且
區別的方法，應就商標整體之具體外觀、顏色及其組合、形態等予以判斷其是否具備
之特別顯著性。總體來說，商標之特別顯著性係指商標圖樣應具顯明之特色，使一般
人能一望而知其為表彰商品之標記；於交易上足以使一般人能辨別區分商品之一種特
性。亦即所謂商標之識別性而言。商標法於民國八十八年五月七日修正時特別增訂「
顏色組合」，而本件系爭商標於圖樣外觀上雖係一商品之外包裝盒，但系爭商標無論
在整體之具體外觀、顏色組合及形態上在在均表現係出自原告精心創意之設計。矧原
告以銷售最高級雪茄及煙草著名，自會於商標設計上特別加以注意之，本案明顯可見
商標設計重心在八角形與顏色之變化，且消費者得以此一精心創意之設計之商標和他
人商標加以區別，是故此實與商品之外包裝無。原告以色調深淺搭配八角形設計配
合商品之推出，亦早已成為代表原告之特殊標誌，況商標法並無明文規定商品之外包
裝盒圖，不得申請註冊。又參考近年來方整合完成之經濟強權歐洲聯盟之商標法第二
條「商標得由標誌、符號及記號所構成」：「商標得由任何圖形、特殊的文字來表現
，即包含以特殊的人名、圖樣、字體、數字及以商品包裝之外形以呈現一標誌、符號
及記號得與他人之商品及服務加以區別」之規定等，亦可知被告、訴願決定機關及再
訴願決定機關認原告以外包裝盒圖申請註冊難謂有使一般消費者認識其為表彰商品之
標誌等之認定方式，顯已脫離社會現狀，於法自有未合。六、又查，甫於去年十一月
一日施行之商標法第三十七條第一項第十款之規為「凡文字、圖形、記號、顏色組合
或其聯合式，係表示申請註冊商標所使用商品之、形狀、品質、功用、通用名稱或其
他說明者，不得申請註冊。但有第五條第二項規定之情事而非通用名稱者，不在此限
。」然查此中所謂商品之說明依往例及審查基準所示乃係指就該等指定使用之商品而
言係屬直接而明顯者。如屬自我標榜或僅含隱喻性之標章，則非屬本款法條所稱之說
明文字、本案中之「FULL FLAVOUR」與「CLASSIC 」固有充滿香味、經典產品之意，
然查此等文字均係一般常見之形容詞，與菸類商品並無直接而密不可分之關聯，並非
此等商品所專有之描述性文字、僅屬一隱喻性之表達方式，非屬直接而明顯之說明文
字。是在整體之商標圖樣中如包含有類似之文字，僅能稱之謂弱勢部分之形容詞，此
正如商標圖樣近似之審查準則中所例示之「新」、「老」、「真」、「正」等與其他
文字結合後，應以該等未加附此類文字之其他文字為判斷基準之概念相同。且此等文
字亦早經原告與其主要部份之「DAVIDOFF」及專屬之設色聯用已久，凡此早經原告一
再陳明在案。是其應屬可得註冊者。且縱認該等文字能含有商品說明之意味較濃。依
本條但書之規定，亦非不得註冊者，最低限度亦僅屬商標法施行細則第二十八條所規
定，是否應聲明放棄該部分專用權之範疇，至此一放棄部分專用權之聲明，在案件尚
未確定前均得主張，並無時間之限定，今被告逕為核駁之處分，於法自有未合。七、
茲再另行檢呈相關商標在世界各國之註冊資料，雖無拘束中華民國政府審查之效力。
然參諸全球本屬一整體之貿易圈、商業行為之一致性本即為各國制定經濟政策之重要
參考。更何況前揭各國中不乏曾與中華民國簽有智慧財產或工業財產協定或備忘錄暨
類似條約者。是此等國間已公認之事實，自亦得作為審斷時之重要參考，乃屬理之必
然。另就整體社會現象而論，規範經濟行為之經濟法規在法律適用上雖同具有一般之
法律所具有之基本原則－屬地性。但經濟行為乃一無國界之社會制度，故其中及心
證的範圍，自應適度採納世界上多數國家所能認同之標準。就商品外包裝而論，世界
上多數國家均認可凡商標具有識別功能者，即使是以商品之外包裝盒圖樣亦同樣可取
得註冊專用權。凡此參照附件二馬德里協定中，以商品之外包裝盒圖樣作為商標申請
而經核准公告之相關案例。可知此一情形已為多數國家所能接受與認同。他國之法規
、案例雖無拘束中華民國之效力，但經濟行為乃無遠弗屆，且不可劃地自限者，故在
心證及實務上應具重要參考價值，而中華民國在經濟制度上若有遠大的眼光去接受此
一多數國家所採用之制度，亦可作為其是否能與世界齊步之重要指標。准此以觀，系
爭商標之應准予註冊，是極明確。八、綜上所陳，本案被告及一再訴願決定機關迭次
否准系爭商標註冊之申請，於法顯有未合，爰特依法提起本訴，請祈鈞院詳審後，判
決撤銷一再訴願決定及原處分等語。
被告答辯意旨略謂︰按「商標所用之文字、圖形、記號或其聯合式，應足以使一般商
品購買人認識其為表彰商品之標識，並得藉以與他人之商品相區別」，為核駁審定時
商標法第五條第一項所明定。又凡文字、圖形、記號或其聯合式，係表示申請註冊商
標所使用商品之說明或表示商品本身習慣上所通用之名稱、形狀、品質、功用者，不
得申請註冊，復為核駁審定時商標法第三十七條第十款所規定。而商標圖樣之文字、
圖形、記號或其聯合式，依社會一般通念，如為商品之說明或與商品之說明有密切關
連者，即有該條款不得申請之適用，與習慣上是否通用無關（參照行政法院八十一年
度判字第一○六六號及第一一五八號等判決）。本件「 DAVIDOFF CLASSIC ＆ devic
e 」商標，圖樣上之圖形依原告所檢送之資料觀之，係香煙之外包裝盒圖，以之作為
商標圖形，指定使用於菸草、菸葉、雪茄、香煙等商品，自不足以使一般消費者認識
其為表彰商品來源、品質或信譽之標識，並得藉以與他人之商品相區別，自有違首揭
核駁審定時商標法第五條第一項之規定。又商標圖樣上之外文「FULL FLAVOUR」、「
CLASSIC 」係充滿香味、經典的之意，以之指定使用於菸草、菸葉、雪茄、小雪茄、
菸絲、鼻菸、香菸等商品，依社會一般通念，易使人聯想該等商品充滿香味、屬經典
產品，難謂與該等商品之說明無密切關連，亦有首揭核駁審定時商標法第三十七條第
十款之適用。至原告稱商標經長期廣泛使用云云，惟其所檢送之進口報單，或未標示
系爭商標名稱，或日期多在系爭商標申請註冊日之後，而雜誌廣告之日期均在系爭商
標申請註冊日之後，且均係作為產品之外包裝盒，並非商標使用形態，至銷售數量統
計表及廣告費明細所載數據，並無具體證據資料可資參佐，尚難證明系爭商標申請註
冊時，系爭商標圖樣業經其廣泛行銷使用，在交易上已成為原告營業上商品之識別標
章。又各國國情不同，審查之基準亦異，原告所稱系爭商標於其他國家註冊云云，仍
須合於我國商標法之規定始得准予註冊，併予陳明。是被告依法核駁其註冊之申請並
無不合，謹檢卷答辯，敬請駁回原告之訴等語。
    理  由
按商標所用之文字、圖形、記號或其聯合式，應足以使一般商品購買人認識其為表彰
商品之標識，並得藉以與他人之商品相區別，為本件審定時商標法第五條第一項所規
定。又凡商標圖樣之文字、圖形、記號、顏色組合或其聯合式，係表示申請註冊商標
所使用商品之形狀、品質、功用、通用名稱或其他說明者，不得申請註冊，為同法第
三十七條第一項第十款前段所規定。而商標圖樣之文字、圖形、記號或其聯合式，依
社會一般通念，如為商品之說明或與商品之說明有密切關連者，即有該條款不得申請
註冊之適用，與習慣上是否通用無關。本件原告於八十五年三月二日以「DAVIDOFF C
LASSIC & device（colour ）」商標，指定使用於商品及服務分類表第三十四類之菸
草、菸葉、雪茄、小雪茄、菸絲、鼻菸、香菸商品申請註冊，作為其註冊第二五五○
三六號「DAVIDOFF」商標之聯合商標。被告以其商標圖樣上之圖形，依所檢附之廣告
使用資料顯示為香煙外包裝盒圖，以之作為商標指定使用於香菸、菸草等商品，難謂
能使一般消費者認識其為表彰商品之標識；另FULL FLAVOUR、CLASSIC 為充滿香味、
經典的之意，為所使用商品之說明，乃依商標法第五條及第三十七條第一項第十款之
規定予以核駁。查系爭「DAVIDOFF CLASSIC & device（colour ）」商標圖樣如附圖
，係作為註冊第二五五○三六號「DAVIDOFF」商標之聯合商標，該二商標圖樣均有相
同之外文Davidoff，是系爭聯合商標圖樣申請註冊之主要部分在於外文FULL FLAVOUR
、CLASSIC 及圖形，而其圖形依原告所檢送之使用資料觀之，係香煙之外包裝盒圖，
以之作為商標圖樣，指定使用於菸草、菸葉、雪茄、香菸等商品，自不足以使一般消
費者認識其為表彰商品來源、品質或信譽之標識，並得藉以與他人之商品相區別。又
系爭商標圖樣上之外文FULL FLAVOUR、CLASSIC 係充滿香味，經典的之意，以之指定
使用於菸草、菸葉、雪茄、小雪茄、菸絲、鼻菸、香菸商品，依社會一般通念，易使
人聯想該等商品充滿香味、屬經典產品，難謂與該等商品之說明無密切關連。從而原
處分核駁系爭商標之申請註冊及一再訴願決定駁回其訴願、再訴願，揆諸首揭法律規
定，並無不合，均應予以維持。原告訴稱，系爭商標圖樣係由一造形獨特之八角形圖
搭配特殊設計之雙色圖案所組成，屬具高創性之標章，參以其長期獨家使用及大量行
銷之事實，系爭商標在交易上已成為其營業上商品之識別標章，況以類似之包裝盒圖
申准註冊者比比皆是；又FULL FLAVOUR、CLASSIC 均屬通用性形容詞，並非菸類商品
所專用，充其量僅能為一般性描述文字，該等文字經長久與DAVIDOFF及相關圖形合
併使用，已建立獨特之認知形象云云。惟查原告於申請階段所檢送之廣告資料、包裝
盒、西元一九九四年至一九九七年上半年之銷售數量統計表、一九九六年及一九九七
年上半年之廣告費明細、媒體廣告影本及進口報單等，或無日期之標示，或為其自書
之分析統計表，或其日期晚於系爭商標申請註冊日八十五年三月二日，尚不足採證。
又原告並未將外文FULL FLAVOUR、CLASSIC 部分聲明不在專用之列，原處分認該部分
為所使用商品之說明，並無不合；況原告縱將外文FULL FLAVOUR、CLASSIC 部分聲明
不在專用之列，仍難解免系爭商標有違商標法第五條第一項規定之事實認定。另原告
所舉以外包裝獲准註冊之菸類商品案例，核與本件案情不盡相同，且屬另案，不得執
為系爭商標應准註冊之論據。又現行行政訴訟之訴訟種類，僅有撤銷訴訟一種。關於
現行撤銷訴訟之法律適用原則，依中央法規標準法第十八條規定，除依其性質應適用
行為時之法規外，各機關受理人民聲請許可案件適用法規時，如在處理程序終結前，
據以准許之法規有變更者，原則上適用新法規定。而該條所稱「處理程序」，係指主
管機關處理人民聲請許可案件之程序而言，並不包括行政救濟之程序在內，本院七十
二年判字第一六一五號著有判例。至本院五十七年判字第九十五號判例所謂「在註冊
程序未終結前」，亦同此意旨，此觀該判例後段規定，「主管機關」應依變更後之法
律或事實處理自明。本件商標註冊事件，於八十七年一月十五日審定，有被告八十七
年一月十五日第二三五九二二號商標核駁審定書附原處分可稽。原告主張本件應適
用八十七年十一月一日施行之商標法，難謂有理由；至原告檢送之進口報單或雜誌廣
告等資料，或未標示系爭商標名稱，或日期多在系爭商標申請註冊日之後，故不足以
證明系爭商標業經長期廣泛使用，並不及事實變更問題，均併與指明。綜上所述，
原告起訴意旨並無理由，應予駁回。
據上論結，本件原告之訴為無理由，爰依行政訴訟法第二十六條後段，判決如主文。
中    華    民    國     八十九      年      一      月     二十七      日
                    行 政 法 院 第 二 庭
                                審 判 長 評  事      陳  石  獅
                                         評  事      彭  鳳  至
                                         評  事      黃  合  文
                                         評  事      林  茂  權
                                         評  事      王  立  杰
右  正  本  證  明  與  原  本  無  異
                                         法院書記官  王  福  瀛
中    華    民    國     八十九      年      一      月     二十八      日


司法院資訊處製作；財團法人民間司法改革基金會備份。
